臺灣高等法院刑事判決　　　　　　 94年度交上更(一)字第7號
上　訴　人　臺灣板橋地方法院檢察署檢察官
被　　　告　甲○○
上列上訴人因公共危險等案件，不服臺灣板橋地方法院90年度交
訴字第109號，中華民國90年12月24日第一審判決（起訴案號：
臺灣板橋地方法院檢察署89年度偵字第22611號），提起上訴後
，經最高法院發回更審，本院判決如下：
    主  文
原判決關於駕車肇事致人死亡而逃逸部分撤銷。
甲○○駕駛動力交通工具肇事，致人死亡而逃逸，處有期徒刑陸
月，如易科罰金，以參佰元折算壹日。
其他上訴駁回。
第二項駕車肇事致人死亡而逃逸撤銷改判部分及第三項上訴駁回
部分所處之刑，應執行有期徒刑拾月，如易科罰金，以參佰元折
算壹日。
    事  實
一、甲○○係受僱於詠成交通有限公司 (下稱詠成公司)擔任貨
    運曳引車駕駛，為駕駛動力交通工具，從事駕駛業務之人。
    民國（下同）八十九年十二月五日晚上八時十六分許，甲○
    ○駕駛詠成公司車牌號碼ＡＩ─一九一號營業用貨運曳引車
    ，拖掛車牌號碼ＦＡ─Ｍ六號營業半拖車，沿臺北縣板橋市
    ○○路○段由板橋往樹林方向行駛，右轉施工中之浮洲橋，
    於行經該橋爬坡引道時，其右側亦有陳勇利無照騎乘車號Ｑ
    ＷＤ—四九一號機車行駛，兩車於進入車道路面由三．三公
    尺減縮為二．七五公尺路面變窄處時，甲○○本應注意汽車
    行經道路修理地段，應意減速慢行，作隨時停車之準備，及
    汽車行駛時，駕駛人應注意兩車併行之間隔，並隨時採取必
    要之安全措施，而依當時天候陰天、施工路段有高低不平，
    路面乾燥、前方無車，視線清晰，依其係職業駕駛人之智識
    能力等情狀，並無不能注意情形，乃竟疏未注意同向右後側
    之陳勇利機車，，而陳勇利亦未保持兩車併行之安全間隔，
    因路面變窄，致機車與甲○○所駕貨運曳引半拖車右側前後
    輪中間之護欄擦撞，造成人車倒地後，陳勇利旋即遭甲○○
    所駕貨運曳引半拖車之右後車輪輾過，導致顱骨骨折併腦實
    質脫出而當場死亡。甲○○於發生車禍後，非但未停車救治
    陳勇利，竟疾速駕車逃離現場，適為臺北縣警察局海山分局
    警員邱進坪於下班返家途中騎車行經肇事現場，經案發時於
    對向車道上停等左轉號誌轉換而目擊車禍發生之臺北客運公
    司十路公車之司機黃進貴告知，係該貨運曳引半拖車肇事，
    邱進坪警員乃騎車加速前往追趕，嗣於於一公里外之溪崑國
    中附近道路上始攔下甲○○所駕上開貨運曳引半拖車。
二、案經被害人陳勇利之父母乙○○、丙○○訴由臺北縣政府警
    察局板橋分局報請臺灣板橋地方法院檢察署檢察官相驗後偵
    查起訴。
    理  由
一、訊據被告甲○○對其於右揭時間駕車行經案發現場，所駕貨
    運曳引半拖車右後輪輾過被害人陳勇利致死之事固供承不諱
    ，但矢口否認有何業務過失致人於死及肇事逃逸之犯行，辯
    稱：本件肇事地點係單向一車道，路寬僅二百七十五公分，
    而被告所駕貨運曳引半拖車車寬即達二百五十公分，被害人
    所騎機車不可能與被告所駕貨運曳引半拖車併行，本件應係
    被害人機車行經鋼板跳動路面不慎撞及路邊護欄後彈起而跌
    落被告所駕貨運曳引半拖車右後輪下，遭其所駕貨運曳引半
    拖車右後輪輾過，或被害人因故自行撞及其所駕車輛，伊對
    於車禍之發生並無過失。又案發時浮洲橋上車流量大，不可
    能開快車，因肇事地點施工中，施工鐵板震動聲很大，且其
    所駕車輛車身極大，並未感覺右後輪輾過物品，亦未聽聞任
    何撞擊聲，伊並未肇事逃逸云云。
二、惟查：
  (一)業務過失致人於死部分：
  (1)本件車禍地點，係在臺北縣板橋市浮洲橋往樹林方向之爬坡
    引道上，該處因浮洲橋改建施工，往樹林方向僅單一車道，
    路邊並設有工程圍籬及護欄，於肇事地點 (即事故現場圖被
    害人機車燈蓋碎片散落地)前方之廢置紅綠燈號誌桿處，有
    工程護欄突出路面，路面右側部分並舖置有凹凸跳動鐵板，
    在護欄突出前，車道路寬原為三點三公尺，護欄突出後路寬
    減縮為二點七五公尺，有警繪現場圖 (見相驗卷第十三頁)
    、道路交通事故調查報告表及現場照片 (見偵查卷第十六頁
    至第二十四頁)附卷可憑。而本件車禍發生之經過，據目擊
    證人即臺北客運十路公車司機黃進貴於偵查中證稱：「我當
    時駕駛臺北客運的車子在浮洲橋上，由樹林往木柵方向行駛
    內線車道，看見被告所駕的曳引車及死者機車並行在一起上
    坡，機車在被告車頭附近，後來路邊有鐵欄杆突然向內縮，
    車道限縮，不可能容下二部車，我看見機車騎士在車道變窄
    的地方有晃動一下，隨後人即滾入車底下。」 (見偵查卷第
    二十七頁反面)；於原審法院時證稱：「發生地點是在浮洲
    橋上往樹林方向，被告砂石拖車是從大觀路引道爬坡上來，
    當時橋梁施工往樹林方向只有一線道，往板橋方向有三線道
    ，我當時往板橋方向，準備左轉大觀路，所以當時是在橋上
    最左側車道暫停等左轉燈亮，我看到砂石車與機車並行上來
    ，因當時施工路邊有放欄杆突出路面，我有看到機車頭燈，
    在欄杆之前機車跟砂石車靠的很近，兩車速度都很慢，後來
    機車車頭有晃動一下，一剎那間就聽到有機車塑膠車殼摩擦
    聲音共有三聲，聲音很大，我車上乘客也都有聽到，第三聲
    時我看到砂石車過去，騎士就倒在地下，機車被砂石車後輪
    彈跳翻起來，落在被害人倒地位置往樹林方向十幾公尺上。
    」（見原審卷第十八頁、第十九頁）等語，再佐以現場圖及
    現場照片所示：燈蓋碎片散落處已超過進入車道寬度減縮處
    近三公尺，足見兩車係併行進入車道寬度減縮處後不久即因
    路面車道過窄而生擦撞，可見本件車禍係被害人騎乘機車，
    與被告所駕之大貨車併行經過施工圍籬護欄突出路面縮減處
    時，兩車均未保持安全間距，勉強通過而致肇事故無訛。
  (2)本案案發後，經警至現場查勘，發現現場狀況係「被害人所
    騎乘車牌號碼ＱＷＤ—四九一號機車之車殼下緣已脫落，左
    邊剎車手把斷裂，座墊後架外殼破損、鐵架有變形情形，後
    煞車燈有破損情形，方向燈殼亦脫落，機車左側突出處（煞
    車桿、機車手把、機車前斜板邊緣、左側車殼、左側座墊等
    ）皆有擦狀痕，於機車斜板左側及腳踏板上有血跡噴濺痕。
    而被告所駕貨運曳引半拖車右側車身下方護欄有灰塵擦抹痕
    ，且該車右側護欄上、車身下方，後車輪內側及後車輪擋泥
    板上有多處血跡噴濺痕，並於後車輪胎紋內及後擋泥板上發
    現疑似肉屑及腦漿等物」，且經警採證鑑驗發現，採集自被
    告所駕前開車輛之血跡，均與被害人ＤＮＡ之ＳＴＲ型別相
    同，研判本件車禍之發生原因，係被害人騎乘機車與被告所
    駕曳引車車身相互擦撞後倒地而遭車身輪胎碾過，有臺北縣
    警察局九十年六月十四日九十北警刑字第四二六五號函附之
    勘驗報告、現場照片、內政部警政署九十年一月十七日 (
    八九)刑醫字第二０二五四五號刑事警察局鑑驗書附卷可憑
    。雖採自被告曳引車車頭保險桿藍色油漆擦痕與被害人機車
    車殼藍色油漆經鑑驗並不相似，有所附之內政部刑事警察局
    鑑證書一紙在卷可按，可排除被害人機車係與被告所駕貨運
    曳引半拖車在右側車頭保險桿處擦撞可能性。但由被害人所
    騎機車之左側受損及擦撞情形，益見本件車禍之發生原因係
    被告所駕貨運曳引半拖車與被害人機車於往樹林方向單一車
    道上併行而駛上施工中浮洲橋爬坡引道，突遇工程護欄突出
    路面，致路寬自三點三公尺減縮為二點七五公尺，而被告車
    體寬度即達二點五公尺 (見上開車輛行車執照影本)，造成
    併行安全距離不足，被害人機車與被告曳引半拖車右側車體
    因而發生擦撞，而重心不穩倒地，致為被告曳引半拖車之右
    後輪輾過致死甚明。
  (3)被告雖辯稱：被害人機車並非與其併行，而係在後行經鐵板
    不慎先擦撞工程護欄後始彈起而跌落曳引車右後輪下或自行
    撞及其所駕貨運曳引半拖車云云，然如上所述，兩車係於進
    入車道路寬減縮處後始生擦撞，且大貨車之擦撞處係在其右
    側前後輪間之護欄處，再參以目擊證人黃進貴證述二車係併
    行之情，足見兩車確有併行之情，而被告竟辯稱未與機車併
    行，更見確未注意及有機車行駛於其右側，而致未與之保持
    安全間隔。又倘被害人機車係自行先在被告車後擦撞工程護
    欄，而非與被告所駕曳引車併行狀態，衡情被害人機車倒地
    後，被害人應係跌落被告車後，當不致跌落被告曳引車右後
    輪致遭輾過，且依卷附之照片，工程護欄部分並無擦撞痕跡
    ，是被告所辯自不足採。
  (4)按汽車行經道路修理地段，應減速慢行，作隨時停車之準備
    ；又汽車行駛時，駕駛人應注意兩車併行之間隔，並隨時採
    取必要之安全措施，分別為道路交通安全規則第九十三條第
    一項第二款、第九十四條第三項所明定，被告係領有大貨車
    駕駛執照之人，對於上開規定自應知之甚稔，其駕駛曳引半
    拖車，行經道路修理地段時，既未查覺被害人機車在其右側
    併行之事實，而肇事路段僅係上坡之單向一車道，又行經施
    工護欄突出路面寬度減縮，被告曳引半拖車體龐大，已占據
    整個車道，自應注意與併行機車保持適當之安全間隔，或採
    取示意禮讓部分車道由被害人機車先行之必要安全措施，以
    避免雙方安全間隔不足，易生肇事之危險，而依當時天候陰
    天、施工路段有高低不平，路面乾燥（如道路交通事故調查
    報告表所載），及前方無車，視線清晰，業據被告於警詢自
    承，且被告係職業駕駛人之智識能力等情狀，並無不能注意
    情形，其詎竟疏未注意保持與該機車之安全間隔，亦未作隨
    時停車之準備，致其右側車體與被害人機車相擦撞，被害人
    因而重心失衡倒地而肇事，是被告顯有過失至為明顯。再本
    件車禍經送請臺灣省臺北縣區車輛行車事故鑑定委員會及臺
    灣省車輛行車事故鑑定委員會鑑定及覆議之結果，亦均同此
    認定，有九十年五月十日北鑑字第九○一二四一號鑑定函及
    九十一年五月二十日府覆議字第九一０六一三號函在卷可參
    。而被害人係因本件車禍，致顱骨骨折併腦實質脫出而當場
    死亡，業經臺灣板橋地方法院檢察署檢察官督同法醫師相驗
    明確，有相驗屍體證明書、驗斷書、及勘驗筆錄等在卷可憑
    。是被害人因本件車禍死亡，與被告之過失行為間顯有相當
    因果關係。從而本件被告駕車過失肇事之事證明確，犯行洵
    堪認定。
  (二)駕車肇事致人死亡而逃逸部分：
  (1)被告所駕貨運曳引半拖車右側車身與被害人所騎之機車發生
    擦撞，造成被害人人車倒地後，遭被告所駕貨運曳引半拖車
    之右後車輪輾過頭部及身體多處，致顱骨骨折併腦實質脫出
    ，安全帽亦同時遭輾裂脫落，並發生極大的聲響等情，業經
    證人即黃進貴證稱：當時被害人機車塑膠車殼摩擦聲音非常
    大等語 (見原審卷第二十頁)及證人即臺北縣警察局海山分
    局警員邱進坪證稱：在右轉前即聽見一很大撞擊聲等語 (見
    相驗卷第二十四頁反面)無訛，並有破裂之安全帽照片附卷
    可資為憑。
  (2)被告於肇事後並未停車救治被害人，即疾速離開現場等情，
    亦據證人黃進貴於偵審中證述明確 (見偵查卷第二十七頁反
    面、原審卷第十九頁)，證人邱進坪亦證稱：「往樹林方向
    我只看到一輛曳引車，旁邊的人向我大喊前面的曳引車肇事
    ，叫我快追，我即以六、七十公里之速度追趕，當時有一傷
    者倒在路邊，並有許多碎片，我前方除了該曳引車外並無其
    他車子，我一直在該車後方追趕，當時該車車速很快，應該
    也有六十公里，在不到一公里的溪崑國中，我將該曳引車攔
    下。」 (見相驗卷第二十四頁反面)、「被告從浮洲橋下來
    ，車速就開到七、八十公里，因為我機車最快也只能開到七
    、八十公里，所以我才追了很久。」 (原審卷第四十三頁)
    、「當時他在浮洲橋上坡速度是一般正常速度，過了上坡之
    後他的車子在加速，當時我發現車禍就跟在他車子後面，我
    有聽到車禍撞擊的聲音，聲音非常大。」、「現場往樹林的
    車道只有我的車與被告的車，沒有其他車，我跟在被告車子
    後面，繞過死者，再聽公車司機講話，這時被告距離我的車
    子有點遠了，我就加速追上去，我們兩輛車有保持一前一後
    的緊跟狀態，當時我有注意車子的里程表大概是七、八十公
    里。」、「被告的車開到大觀路三段路口時他的車就有在減
    速 (那個路段車子較多)，他減速之後我追上他，在被告駕
    駛座旁邊揮揮手比手勢請他停車。」等語 (見本院交上訴卷
    第四十八頁)，而肇事現場至被告停車之溪崑國中距離約一
    公里，需經過中正路與大觀路三段之交叉路口等情，亦有臺
    北縣政府警察局板橋分局九十一年四月十日板警刑字第０九
    一０００八一二一號函街道平面圖附卷可查。足認被告於肇
    事後疾速離開現場，經證人邱進坪自後急追，嗣於經過台北
    縣板橋市○○路與大觀路三段之交叉路口，因車多減速，始
    遭證人邱進坪攔獲等情屬實。雖證人黃進貴證稱被告於肇事
    後保持原有之速度繼續爬坡等語，然所謂被告保持原有之速
    度，並非表示被告未肇事逃逸，蓋肇事現場之浮洲橋於事發
    時正施工中，被告所駕之貨運曳引半拖車於爬坡階段，自屬
    難以疾速駛離，是證人黃進貴前開有關被告於肇事後保持原
    有之速度繼續爬坡之證詞，尚無法為被告有利之認定。
  (3)被告雖辯稱：因肇事地點施工中，施工鐵板震動聲很大，且
    其所駕車輛車身極大，並未感覺右後輪輾過物品亦未聽聞任
    何撞擊聲云云。然依卷附之現場照片所示，肇事之車道係柏
    油路面，舖設施工鐵板處僅一小部分路段，並非全面加舖施
    工鐵板，且被害人遭碾壓及安全帽脫落處，並非舖設施工鐵
    板之處，被告何以於所駕貨運曳引半拖車之右後車輪輾過被
    害人頭部及身體多處，安全帽亦同時遭輾裂脫落，且就被害
    人機車碎片、手機、拖鞋、眼鏡、機車倒地處前後散布長達
    三十一公尺之情形下（見相驗卷第十三頁），被告竟完全未
    能察覺，實與一般駕駛人之經驗法則有違。況據證人黃進貴
    於原審證稱：「一剎那間就聽到有機車塑膠車殼摩擦聲音共
    有三聲，聲音很大，我車上乘客也都有聽到，第三聲時我看
    到砂石車過去，騎士就倒在地下，機車被砂石車後輪彈跳翻
    起來，落在被害人倒地位置往樹林方向十幾公尺上。」、「
    當時是被害人機車塑膠殼摩擦聲音非常大，被告砂石車當時
    是在爬坡中所以引擎排氣管聲也很大，但兩者聲音不一樣，
    可以明顯分辨出來，而且車殼摩擦聲音比砂石車引擎聲音還
    大。」等語 (見原審卷第十八頁、第十九頁、第二十頁)，
    證人邱進坪亦一再證述肇事聲響極大，其於右轉彎前即已清
    楚聽見等語，而證人黃進貴於車禍發生時，係位於被告所駕
    貨運曳引半拖車之左方，證人邱進坪所處之相關位置則係位
    於被告所駕曳引車之右後方，距離較遠之證人黃進貴、邱進
    坪尚均能聽聞肇事聲響，何獨被告一人未能聽聞任何聲響？
    是被告所辯，要係推諉卸責之詞，不足採信。綜上，被告於
    駕車肇事致人死亡而逃逸部分之事證明確，犯行亦堪認定，
    應予依法論科。
三、查被告係受僱於詠成公司，從事駕駛營業用貨運曳引半拖車
    為業，為從事駕駛業務之人，業據其自承在卷，其於執行業
    務中駕車過失肇事，致被害人死亡，並於肇事後逃逸，核其
    所為，應成立刑法第二百七十六條第二項之從事業務之人因
    業務上過失致人於死罪及刑法第一百八十五條之四之肇事致
    人死亡而逃逸罪。被告之肇事逃逸行為，係在過失行為發生
    後，為規避責任，乃另行起意之另一行為，故被告所犯前開
    二罪，應予分論併罰。
四、原審就被告肇事逃逸部分，未予詳查，遽為被告無罪之諭知
    ，容有未洽。檢察官上訴據此指摘原判決此部分不當，為有
    理由，自應由本院就被告肇事致人死亡而逃逸部分予以撤銷
    改判。爰審酌被告肇事後一時心虛而未停車查看，而罹刑章
    ，並審酌其素行、犯罪手段、方法、本件車禍之發生被害人
    亦有過失、被告犯後態度及未與告訴人達成和解等一切情狀
    ，量處有期徒刑六月。又被告行為後，刑法第四十一條已於
    九十年一月十日修正公布施行，並於同年月十二日生效，其
    得易科罰金之罪已變更放寬為犯最重本刑為五年以下有期徒
    刑以下之刑之罪，比較新舊法，以新法較有利於被告，依刑
    法第二條第一項前段之規定，應適用裁判時之法律，爰依裁
    判時之修正後刑法第四十一條第一項前段規定諭知其易科罰
    金之折算標準。
五、另原審就被告業務過失致人於死部分，認被告罪證明確，適
    用刑法第二百七十六條第一項、罰金罰鍰提高標準條例第一
    條前段、第二條規定，並審酌本件車禍被告與被害人雙方均
    有疏未保持併行安全間隔之過失、被告過失程度非重、被告
    肇事後之態度及被告事後尚未與被害人家屬達成民事和解賠
    償及其他一切情狀，判處有期徒刑六月，並為新舊法比較後
    ，從新依修正後刑法第四十一條第一項前段規定諭知其易科
    罰金之折算標準，經核認事用法及量刑均無不當。而關於刑
    之量定，係實體法上賦予法院得為自由裁量之事項，倘其未
    有逾越法律所規定之範圍，或濫用其權限，即不得任意指摘
    為違法。檢察官就被告業務過失致人於死部分提起上訴，認
    原判決量刑過輕，就原審法院適法範圍裁量權之行使為爭執
    ，惟原審量刑，已審酌被告之各種犯罪情狀，並無明顯不當
    ，檢察官所指原審量刑過輕，為無理由，此部分之上訴應予
    駁回。
六、本院並就駕車肇事致人死亡而逃逸撤銷改判及業務過失致人
    於死上訴駁回部分所處之刑，定其應執行之刑為有期徒刑拾
    月，並諭知易科罰金之折算標準。
據上論斷，應依刑事訴訟法第三百六十八條、第三百六十九條第
一項前段、第三百六十四條、第二百九十九條第一項前段、刑法
第二百七十六條第二項、第一百八十五條之四、第二條第一項前
段、第四十一條第一項前段、第二項、第五十一條第五款、罰金
罰鍰提高標準條例第一條前段、第二項，判決如主文。
本案經檢察官林炳雄到庭執行職務。
中　　華　　民　　國　　94　　年　　7　　月　　29 　　日
　　　　　　　　　刑事第十三庭  審判長法　官  劉景星
                                      法  官  陳博志
                                      法  官  李春地
以上正本證明與原本無異。
如不服本判決，應於收受送達後十日內向本院提出上訴書狀，其
未敘述上訴之理由者並得於提起上訴後十日內向本院補提理由書
（均須按他造當事人之人數附繕本）。
                                      書記官  柳秋月
中　　華　　民　　國　　94　　年　　8 　　月　　1 　　日
附錄：本案論罪科刑法條全文
中華民國刑法第185條之4
駕駛動力交通工具肇事，致人死傷而逃逸者，處六月以上五年以
下有期徒刑。
刑法第276條第2項  (過失致死罪)
因過失致人於死者，處二年以下有期徒刑、拘役或二千元以下罰
金。
從事業務之人，因業務上之過失犯前項之罪者，處五年以下有期
徒刑或拘役，得併科三千元以下罰金。
